---
title: "TESIS"
author: "Claudia Oña"
date: "2025-02-20"
output:
  word_document: default
  html_document:
    df_print: paged
---

```{r setup, include=FALSE}
knitr::opts_chunk$set(echo = TRUE)
```
#CARGAR PAQUETES
```{r}
library(tidyr)
library(ggplot2)
library(ggpubr)
library(DESeq2)
library(dplyr)
library(tidyverse)
```


# Crear el diseño experimental (metadata)

```{r}
sampleInfo <- data.frame(
  Sample = c("AB.P", "AB.S", "AB.T",
             "AF.P", "AF.S", "AF.T",
             "CB.P", "CB.S", "CB.T",
             "CF.P", "CF.S", "CF.T"),
  Variety = c("A", "A", "A", 
              "A", "A", "A", 
              "C", "C", "C", 
              "C", "C", "C"),
  State = c("B", "B", "B", 
            "F", "F", "F", 
            "B", "B", "B", 
            "F", "F", "F"),
  Replicate = c("P", "S", "T", 
                "P", "S", "T", 
                "P", "S", "T", 
                "P", "S", "T")
)
print(sampleInfo)
```

# Cargar la matriz de conteos

```{r}
countdata <- as.data.frame(readxl::read_excel("/Users/DELL/Documents/TESIS/featurecounts_matrix.xlsx"))
rownames(countdata) <- countdata[[1]]
countdata <- countdata[ , -1]


```

# Crear el objeto DESeq2 tomando en cuenta el diseño experimental

```{r}
sampleInfo$State <- factor(sampleInfo$State, levels = c("B", "F"))
sampleInfo$Variety <- factor(sampleInfo$Variety, levels = c("A", "C"))

dds <- DESeqDataSetFromMatrix(
  countData = countdata,  # Matriz de conteos
  colData = sampleInfo,   # Metadata actualizada
  design = ~ Replicate + Variety + State + Variety:State
)
```

# Nos quedamos con los genes que tengan un conteo mayor a 1

```{r}

dds <- dds[rowSums(counts(dds)) > 1, ]
```

# Normalizamos entre muestras para poder hacer la comparacion

```{r}
vsd = vst(dds, blind = F)
```

# PCA con porcentajes

```{r}
pcaData <- plotPCA(vsd, intgroup = c("Variety", "State", "Replicate"), returnData = TRUE)
```

#PCA CON ESTADO FENOLÓGICO

```{r}
percentVar <- round(100 * attr(pcaData, "percentVar"))

```

```{r}
pcaS = ggplot(pcaData, aes(PC1, PC2)) + geom_point(aes(color = State, shape = State),
    size = 6, alpha = 0.5) + xlab(paste0("PC1: ", percentVar[1], "% de varianza")) +
    ylab(paste0("PC2: ", percentVar[2], "% de varianza")) + scale_color_manual(values = c("blue",
    "red")) + coord_fixed() + theme_bw() + labs(title = "PCA of sequenced samples")
pcaS
```

#PCA CON VARIEDAD

```{r}
pcaV = ggplot(pcaData, aes(PC1, PC2)) + geom_point(aes(color = Variety, shape = Variety),
    size = 6, alpha = 0.5) + xlab(paste0("PC1: ", percentVar[1], "% de varianza")) +
    ylab(paste0("PC2: ", percentVar[2], "% de varianza")) + scale_color_manual(values = c("blue",
    "red")) + coord_fixed() + theme_bw() + labs(title = "PCA of sequenced samples")
pcaV
```

#Análisis de expresión diferencial

```{r}
dds <- DESeq(dds)
```

#transformar matriz en dataframe

```{r}
y = as.data.frame(counts(dds))
```

# Creamos una tabla tidy

```{r}

tabla_tidy <- y %>%
  rownames_to_column(var = "Name") %>%
  pivot_longer(
    cols = -Name,                     # todas las columnas excepto la columna de nombres
    names_to = "Sample",              # guardamos el nombre original de la muestra
    values_to = "tpms"
  ) %>%
  mutate(
    Variety = substr(Sample, 1, 1),     # primer carácter (A o C)
    State   = substr(Sample, 2, 2),     # segundo carácter (B o )
    Replicate = substr(Sample, 4, 4)    # cuarto carácter (P, S o T)
  ) %>%
  mutate(logtpms = log10(tpms))



```

#Gráfico PARA VER LA CORRECTA NORMALIZACIÓN

```{r}
ggboxplot(tabla_tidy, x = "Replicate", y = "logtpms", 
          color = "Sample", 
          palette = c("#00AFBB", "#E7B800", "#FC4E07", "#7E57C2", "#3F51B5", 
                      "#BAE1FF", "#E63946", "#F4A261", "#2A9D8F", "#264653", 
                      "#E76F51", "#33FF57"))

```

#VER LOS NOMBRES DE DES

```{r}
resultsNames(dds)
```

# Comparar Variety A en State B vs Variety A in State F

```{r}
res_A_B_vs_A_F <- results(dds, name = "State_F_vs_B")
```

# Comparar Variety C en State B vs Variety C en State F

```{r}
res_C_B_vs_C_F <- results(dds, contrast = list("State_F_vs_B", "VarietyC.StateF"))
```

# Comparar Variety A vs Variety C en State F

```{r}
res_A_F_vs_C_F <- results(dds, contrast = list("Variety_C_vs_A", "VarietyC.StateF"))
```

# Comparar Variety A vs Variety C en State B

```{r}
res_A_B_vs_C_B <- results(dds, name = "Variety_C_vs_A")
```

# Convertir en Dta Frame los resultados

```{r}
Res_A_B_vs_A_F = as.data.frame(res_A_B_vs_A_F)
Res_C_B_vs_C_F = as.data.frame(res_C_B_vs_C_F)
Res_A_F_vs_C_F = as.data.frame(res_A_F_vs_C_F)
Res_A_B_vs_C_B = as.data.frame(res_A_B_vs_C_B)
```

# log2fc y pvalorajustado para tomar decisiones

```{r}
Res_A_B_vs_A_F["Result"] = as.factor(ifelse(Res_A_B_vs_A_F$padj < 0.05, ifelse(abs(Res_A_B_vs_A_F$log2FoldChange) >
    1, ifelse(Res_A_B_vs_A_F$log2FoldChange > 0, "Up Regulated", "Down Regulated"), "Not Significative"),
    "Not Altered"))

Res_C_B_vs_C_F["Result"] = as.factor(ifelse(Res_C_B_vs_C_F$padj < 0.05, ifelse(abs(Res_C_B_vs_C_F$log2FoldChange) >
    1, ifelse(Res_C_B_vs_C_F$log2FoldChange > 0, "Up Regulated", "Down Regulated"), "Not Significative"),
    "Not Altered"))


Res_A_F_vs_C_F["Result"] = as.factor(ifelse(Res_A_F_vs_C_F$padj < 0.05, ifelse(abs(Res_A_F_vs_C_F$log2FoldChange) >
    1, ifelse(Res_A_F_vs_C_F$log2FoldChange > 0, "Up Regulated", "Down Regulated"), "Not Significative"),
    "Not Altered"))

Res_A_B_vs_C_B["Result"] = as.factor(ifelse(Res_A_B_vs_C_B$padj < 0.05, ifelse(abs(Res_A_B_vs_C_B$log2FoldChange) >
    1, ifelse(Res_A_B_vs_C_B$log2FoldChange > 0, "Up Regulated", "Down Regulated"), "Not Significative"),
    "Not Altered"))

```

# Eliminar los NA

```{r}
Res_A_B_vs_A_F = Res_A_B_vs_A_F[complete.cases(Res_A_B_vs_A_F$Result), ]

Res_C_B_vs_C_F = Res_C_B_vs_C_F[complete.cases(Res_C_B_vs_C_F$Result), ]

Res_A_F_vs_C_F = Res_A_F_vs_C_F[complete.cases(Res_A_F_vs_C_F$Result), ]

Res_A_B_vs_C_B = Res_A_B_vs_C_B[complete.cases(Res_A_B_vs_C_B$Result), ]

```
# Generar tablas de resultados

```{r}
Res_A_B_vs_A_F %>%
    group_by(Result) %>%
    summarise(conteo = n(), mean_log2FC = round(mean(log2FoldChange), digits = 3),
        sd_log2FC = round(sd(log2FoldChange), digits = 3))


Res_C_B_vs_C_F %>%
    group_by(Result) %>%
    summarise(conteo = n(), mean_log2FC = round(mean(log2FoldChange), digits = 3),
        sd_log2FC = round(sd(log2FoldChange), digits = 3))


Res_A_F_vs_C_F %>%
    group_by(Result) %>%
    summarise(conteo = n(), mean_log2FC = round(mean(log2FoldChange), digits = 3),
        sd_log2FC = round(sd(log2FoldChange), digits = 3))


Res_A_B_vs_C_B %>%
    group_by(Result) %>%
    summarise(conteo = n(), mean_log2FC = round(mean(log2FoldChange), digits = 3),
        sd_log2FC = round(sd(log2FoldChange), digits = 3))

```
#Mostrar solo los genes up y down
```{r}
# 1. Convertir nombres de filas a columna geneID
Res_A_B_vs_A_F <- Res_A_B_vs_A_F %>% rownames_to_column(var = "geneID")
Res_C_B_vs_C_F <- Res_C_B_vs_C_F %>% rownames_to_column(var = "geneID")
Res_A_F_vs_C_F <- Res_A_F_vs_C_F %>% rownames_to_column(var = "geneID")
Res_A_B_vs_C_B <- Res_A_B_vs_C_B %>% rownames_to_column(var = "geneID")

# 2. Crear lista de comparaciones
comparaciones <- list(
  "A_B_vs_A_F" = Res_A_B_vs_A_F,
  "C_B_vs_C_F" = Res_C_B_vs_C_F,
  "A_F_vs_C_F" = Res_A_F_vs_C_F,
  "A_B_vs_C_B" = Res_A_B_vs_C_B
)

# 3. Función para procesar y combinar resultados up y down
procesar_DE_combinado <- function(df, nombre) {
  # Filtrar solo genes significativos (up y down)
  df_filtrado <- df %>%
    filter(Result %in% c("Up Regulated", "Down Regulated")) %>%
    select(geneID, log2FoldChange, padj, Result) %>%
    mutate(Comparacion = nombre)
  
  # Ordenar por mayor magnitud de cambio (absoluto de log2FC)
  df_filtrado <- df_filtrado %>%
    arrange(desc(abs(log2FoldChange)))
  
  # Guardar tabla combinada
  assign(paste0(nombre, "_DE"), df_filtrado, envir = .GlobalEnv)
  
  # Retornar resumen estadístico
  list(
    Comparación = nombre,
    Up_Regulated = sum(df_filtrado$Result == "Up Regulated"),
    Down_Regulated = sum(df_filtrado$Result == "Down Regulated"),
    Top_Up_Gene = df_filtrado %>% filter(Result == "Up Regulated") %>% slice(1) %>% pull(geneID),
    Top_Down_Gene = df_filtrado %>% filter(Result == "Down Regulated") %>% slice(1) %>% pull(geneID)
  )
}

# 4. Procesar todas las comparaciones
resultados_combinados <- map2_df(comparaciones, names(comparaciones), procesar_DE_combinado)

# 5. Mostrar resumen estadístico
print(resultados_combinados)

# 6. Combinar todos los resultados en un solo dataframe
all_DE_genes <- bind_rows(
  A_B_vs_A_F_DE,
  C_B_vs_C_F_DE,
  A_F_vs_C_F_DE,
  A_B_vs_C_B_DE
)

# 7. Visualizar resultados combinados
View(all_DE_genes)


```
#Mostrar genes involucrados en senecencia pero que no sean relacionados a la sintesis ni transducción del etileno
```{r}
# List of target genes related to floral senescence in Gypsophila paniculata
target_genes <- c("Gpan01g00371", "Gpan01g01321", "Gpan01g01319", 
                 "Gpan01g01389", "Gpan07g00598", "Gpan05g00038")

# Filter the all_DE_genes table for these specific genes
senescence_genes <- all_DE_genes %>%
  filter(geneID %in% target_genes) %>%
  arrange(desc(abs(log2FoldChange)))  # Sort by absolute fold change (most dramatic changes first)

# View the results
View(senescence_genes)
```
# 1. Combinar todos los resultados en un solo dataframe con una columna de Comparación

```{r}
all_results <- bind_rows(
  Res_A_B_vs_A_F %>% mutate(Comparacion = "A_B_vs_A_F"),
  Res_C_B_vs_C_F %>% mutate(Comparacion = "C_B_vs_C_F"),
  Res_A_F_vs_C_F %>% mutate(Comparacion = "A_F_vs_C_F"),
  Res_A_B_vs_C_B %>% mutate(Comparacion = "A_B_vs_C_B")
)
```

# 2. Crear tabla resumen estadística

```{r}
summary_table <- all_results %>%
  group_by(Comparacion, Result) %>%
  summarise(
    Conteo = n(),
    Media_log2FC = round(mean(log2FoldChange), 2),
    SD_log2FC = round(sd(log2FoldChange), 2),
    .groups = 'drop'
  ) %>%
  mutate(Result = factor(Result, levels = c("Up Regulated", "Down Regulated", "Not Significative", "Not Altered")))
```
# 3. Gráfico de barras para visualizar los conteos por comparación

```{r}
p1 <- ggplot(summary_table, aes(x = Comparacion, y = Conteo, fill = Result)) +
  geom_bar(stat = "identity", position = "dodge") +
  geom_text(aes(label = Conteo), position = position_dodge(width = 0.9), vjust = -0.5) +
  scale_fill_manual(values = c("Up Regulated" = "#1b9e77", 
                              "Down Regulated" = "#d95f02",
                              "Not Significative" = "#7570b3",
                              "Not Altered" = "#e6ab02")) +
  labs(title = "Conteo de genes diferencialmente expresados",
       x = "Comparación",
       y = "Número de genes",
       fill = "Regulación") +
  theme_minimal() +
  theme(axis.text.x = element_text(angle = 45, hjust = 1))
plot(p1)
```

#Cambiar a una columna los nombres de los genes

```{r}
ResS_A_B_vs_A_F <- Res_A_B_vs_A_F %>% 
  rownames_to_column(var = "geneID")

ResS_C_B_vs_C_F <- Res_C_B_vs_C_F %>% 
  rownames_to_column(var = "geneID")

ResS_A_B_vs_C_B <- Res_A_B_vs_C_B %>% 
  rownames_to_column(var = "geneID")

ResS_A_F_vs_C_F <- Res_A_F_vs_C_F %>% 
  rownames_to_column(var = "geneID")
```

#Enlistar genes de síntesis de etileno

```{r}
genes_etileno <- c("Gpan09g00521", "Gpan07g00991", "Gpan07g00441", "Gpan14g00992", "Gpan16g00140", "Gpan14g00933", "Gpan00g00070", "Gpan13g00261", "Gpan16g0l117", "Gpan05g01479", "Gpan04g00338", "Gpan01g00730", "Gpan07g00655", "Gpan05g00271", "Gpan17g01249", "Gpan16g01268", "Gpan01g00737", "Gpan06g00916", "Gpan07g00659")


```

#Buscar en cada comparación

```{r}
ResS_A_B_vs_A_F %>%
  filter(geneID %in% genes_etileno) %>%
  select(geneID, log2FoldChange, padj, Result)

ResS_C_B_vs_C_F %>%
  filter(geneID %in% genes_etileno) %>%
  select(geneID, log2FoldChange, padj, Result)

ResS_A_B_vs_C_B %>%
  filter(geneID %in% genes_etileno) %>%
  select(geneID, log2FoldChange, padj, Result)

ResS_A_F_vs_C_F %>%
  filter(geneID %in% genes_etileno) %>%
  select(geneID, log2FoldChange, padj, Result)

```

# Función para extraer los datos de cada comparación
```{r}
extraer_datos <- function(comparacion, nombre_comparacion) {
  df <- comparacion %>%
    filter(geneID %in% genes_etileno) %>%
    select(geneID, log2FoldChange) %>%
    distinct(geneID, .keep_all = TRUE)
colnames(df)[colnames(df) == "log2FoldChange"] <- nombre_comparacion
  return(df)
}
```
# Extraer datos de cada comparación 
```{r}
datos_AB_AF <- extraer_datos(ResS_A_B_vs_A_F, "A_B_vs_A_F")
datos_CB_CF <- extraer_datos(ResS_C_B_vs_C_F, "C_B_vs_C_F")
datos_AB_CB <- extraer_datos(ResS_A_B_vs_C_B, "A_B_vs_C_B")
datos_AF_CF <- extraer_datos(ResS_A_F_vs_C_F, "A_F_vs_C_F")
```
# Combinar todos los datos en un solo dataframe
```{r}
datos_completos <- list(datos_AB_AF, datos_CB_CF, datos_AB_CB, datos_AF_CF) %>%
  reduce(full_join, by = "geneID")
```
# Convertir a matriz para el heatmap
```{r}
matriz_heatmap <- datos_completos %>%
  column_to_rownames("geneID") %>%
  as.matrix()
```
# Crear el heatmap
```{r}
pheatmap(matriz_heatmap,
         color = colorRampPalette(c("blue", "white", "red"))(100),
         cluster_rows = TRUE,
         cluster_cols = FALSE,
         scale = "none",
         main = "Genes de síntesis de etileno - log2FoldChange",
         fontsize_row = 10,
         fontsize_col = 10,
         angle_col = 45,
         display_numbers = TRUE,  # Muestra los valores en las celdas
         number_color = "black",
         number_format = "%.2f",  # Formato de 2 decimales
         cellwidth = 80,         # Ancho de celdas
         cellheight = 20,         # Alto de celdas
         border_color = "gray")   # Color del borde
```
#-------------------------------------------------
#Cambiar a una columna los nombres de los genes

```{r}
ResT_A_B_vs_A_F <- Res_A_B_vs_A_F %>% 
  rownames_to_column(var = "geneID")

ResT_C_B_vs_C_F <- Res_C_B_vs_C_F %>% 
  rownames_to_column(var = "geneID")

ResT_A_B_vs_C_B <- Res_A_B_vs_C_B %>% 
  rownames_to_column(var = "geneID")

ResT_A_F_vs_C_F <- Res_A_F_vs_C_F %>% 
  rownames_to_column(var = "geneID")

```
#Enlistar genes de señal de transdución de etileno
```{r}
genes_senal <- c("Gpan16g00856", "Gpan08g00676", "Gpan10g00425", "Gpan02g00562", "Gpan08g00237", "Gpan14g00583", "Gpan16g00118", "Gpan15g00017", "Gpan03g00854", "Gpan03g00873", "Gpan11g00866", "Gpan08g00815", "Gpan04g01184", "Gpan14g00950", "Gpan13g01436", "Gpan05g01604", "Gpan14g00589", "Gpan14g00588", "Gpan15g01039", "Gpan03g00180", "Gpan09g01519", "Gpan05g00114", "Gpan14g00881", "Gpan11g00477", "Gpan15g00066", "Gpan13g00281", "Gpan14g00949", "Gpan06g00755", "Gpan10g00460", "Gpan08g00166", "Gpan13g00283", "Gpan16g00202", "Gpan02g00900", "Gpan07g00588", "Gpan11g00119", "Gpan16g00847", "Gpan12g00793", "Gpan10g01008", "Gpan08g0l708", "Gpan13g00217", "Gpan17g00803", "Gpan10g00832", "Gpan14g01509", "Gpan15g00618", "Gpan08g01336", "Gpan08g00796", "Gpan04g00666", "Gpan04g00592", "Gpan07g00591", "Gpan04g00597", "Gpan07g00572", "Gpan10g00915", "Gpan11g00448", "Gpan15g00980", "Gpan03g0147S")
```

#Buscar en cada comparación

```{r}
ResT_A_B_vs_A_F %>%
  filter(geneID %in% genes_senal) %>%
  select(geneID, log2FoldChange, padj, Result)

ResT_C_B_vs_C_F %>%
  filter(geneID %in% genes_senal) %>%
  select(geneID, log2FoldChange, padj, Result)

ResT_A_B_vs_C_B %>%
  filter(geneID %in% genes_senal) %>%
  select(geneID, log2FoldChange, padj, Result)

ResT_A_F_vs_C_F %>%
  filter(geneID %in% genes_senal) %>%
  select(geneID, log2FoldChange, padj, Result)
```
# Función para extraer los datos de cada comparación
```{r}
extraer_datos <- function(comparacion, nombre_comparacion) {
  df <- comparacion %>%
    filter(geneID %in% genes_senal) %>%
    select(geneID, log2FoldChange) %>%
    distinct(geneID, .keep_all = TRUE)
colnames(df)[colnames(df) == "log2FoldChange"] <- nombre_comparacion
  return(df)
}
```
# Extraer datos de cada comparación 
```{r}
datosT_AB_AF <- extraer_datos(ResT_A_B_vs_A_F, "A_B_vs_A_F")
datosT_CB_CF <- extraer_datos(ResT_C_B_vs_C_F, "C_B_vs_C_F")
datosT_AB_CB <- extraer_datos(ResT_A_B_vs_C_B, "A_B_vs_C_B")
datosT_AF_CF <- extraer_datos(ResT_A_F_vs_C_F, "A_F_vs_C_F")
```
# Combinar todos los datos en un solo dataframe
```{r}
datos_completosT <- list(datosT_AB_AF, datosT_CB_CF, datosT_AB_CB, datosT_AF_CF) %>%
  reduce(full_join, by = "geneID")
```
# Convertir a matriz para el heatmap
```{r}
matriz_heatmapT <- datos_completosT %>%
  column_to_rownames("geneID") %>%
  as.matrix()
```
# Crear el heatmap
```{r}
pheatmap(matriz_heatmapT,
         color = colorRampPalette(c("blue", "white", "red"))(70),
         cluster_rows = TRUE,
         cluster_cols = FALSE,
         scale = "none",
         main = "Genes de señal de transducción etileno - log2FoldChange",
         fontsize_row = 8,
         fontsize_col = 10,
         angle_col = 45,
         display_numbers = TRUE,  # Muestra los valores en las celdas
         number_color = "black",
         number_format = "%.2f",  # Formato de 2 decimales
         cellwidth = 30,         # Ancho de celdas
         cellheight = 12,         # Alto de celdas
         border_color = "gray")   # Color del borde
```




